臺灣高等法院臺中分院刑事判決　　　　　　　　　　九十年度上訴字第一二四一號
　　上　訴　人　臺灣彰化地方法院檢察署檢察官
　　被　　　告　丙○○
　　指定辯護人　本院公設辯護人郭博益
右上訴人因被告偽造有價證券等案件，不服臺灣彰化地方法院八十七年度訴字第三三
四號中華民國九十年三月二十三日第一審判決（起訴案號：臺灣彰化地方法院檢察署
八十六年度偵字第八二四九號），提起上訴，本院判決如左：
      主  文
上訴駁回。
      理  由
一、本件公訴人之公訴意旨略以：被告丙○○（以下簡稱為被告）於民國（下同）八
    十二年三月間，欲向當時之彰化縣彰化市第四信用合作社（已於八十四年八月間
    被台灣省合作金庫概括承受，以下簡稱為彰化市第四信用合作社）借款，因需保
    證人，乃於同年月十五日，偽造甲○○之印章、署押，以甲○○之名義為保證人
    ，偽造借款申請書向彰化市第四信用合作社申請借款新台幣（下同）三千八百萬
    元，足生損害於甲○○及彰化市第四信用合作社，復又基於概括之犯意，於同年
    月二十四日，以前開偽造之甲○○印章並偽造甲○○之署押，偽造甲○○之授信
    約定書，足生損害於甲○○，被告偽造上開申請書、授信書後，即持向彰化市第
    四信用合作社借款，彰化市第四信用合作社人員不查，准予借款，被告乃意圖供
    行使之用，並基於蓋括之犯意，於八十三年八月十二日至八年六月二十二日，連
    續偽造甲○○為共同發票人之本票六張向彰化市第四信用合作社借款，嗣因被告
    屆期無法清償，經彰化市第四信用合作社對甲○○聲請發支付命令，甲○○始知
    上情。經被害人甲○○提出告訴，因認被告涉有偽造私文書及偽造有價證券之罪
    嫌等情。
二、惟按犯罪事實應依證據認定之，無證據不得推定其犯罪事實；又不能證明被告犯
    罪者，即應諭知無罪之判決，此於刑事訴訟法第一百五十四條及同法第三百零一
    條第一項分別定有明文。又告訴人之告訴，係以使被告受刑事訴追為目的，是其
    陳述是否與真實相符，仍應調查其他證據以資審認，此於最高法院亦著有五十二
    年台上字第一三○○號判例可資參照。本件公訴人指訴被告涉有上開犯行，係以
    告訴人甲○○之指訴，及被告自承於八十六年一月二十一日書寫給告訴人甲○○
    之字條，內載有「我與甲○○先生素無金錢往來，亦未邀請他向合庫借錢，一月
    九日左右，法院裁定支付欠款，王先生不知此事，亦不用負任何法律責任，此證
    」等字，堪證被告未邀得告訴人甲○○同意為其作保，以及公訴人當庭命被告書
    寫之「甲○○」字跡，公訴人以肉眼比對，認與借款申請書、授信書、及本票上
    所書寫之「甲○○」字跡相符等情，為其依據。惟被告矢口否認伊有公訴人所指
    訴之上開犯罪情事，並辯稱：伊曾於二十年前，將伊在彰化市○○路之房屋一棟
    租給彰化市第四信用合作社，並收取押金六百萬元，此後，上開押金六百萬元被
    伊之配偶林淑珠（已死亡）與告訴人花光，伊原向彰化市第一信用合作社貸款還
    給彰化市第四信用合作社，後又向彰化市第四信用合作社貸款還給彰化市第四信
    用合作社，才以上開房、地為彰化市第四信用合作社設定抵押權，以資擔保，此
    後亦因僅繳納利息，而一直換單，後至八十二年間，伊之配偶林淑珠要增加貸款
    ，但彰化市第四信用合作社要求增加人保，才找告訴人甲○○並徵得其同意，由
    告訴人甲○○擔任上開貸款之連帶保證人，借款申請書、授信書、及本票上之「
    甲○○」印文均屬真正，文字筆跡亦係伊之配偶林淑珠（已死亡）找告訴人甲○
    ○簽寫，後彰化市第四信用合作社才准予核貸，嗣因彰化市第四信用合作社對告
    訴人甲○○聲請核發支付命令，告訴人甲○○之家庭因而發生風波，伊為替告訴
    人甲○○解決家庭紛爭，才簽寫上開字條，惟字條之內容並非真實，伊實無偽造
    告訴人甲○○之印章、印文、及簽名等犯罪情事，應不為罪等語。
三、經查：
（一）本案被告原係以伊在彰化市○○段五○、五一、五一之一、五二號土地及門牌
      號碼彰化市○○路五二九號建物等不動產，向彰化市第四信用合作社辦理抵押
      貸款（於八十年十一月二十六日係設定二千七百六十萬元之本金最高限額抵押
      權），後於八十二年間被告要求增加貸款，彰化市第四信用合作社遂要求增加
      人保，被告才填寫八十二年三月十五日期之借款申請書（另又於八十二年三月
      十九日以上開不動產再為彰化市第四信用合作社設定一千二百萬元之本金最高
      限額抵押權），嗣後被告所簽發之本票，即係在上開核貸金額陸續撥款時所簽
      發，上情業經彰化市第四信用合作社人員蔡文彬於原審法院證明屬實（見原審
      卷二第七二頁、本院卷宗第五五頁），並有上開不動產登記簿謄本在卷（外放
      ）可稽。而被告以上開八十二年三月十五日期之借款申請書向彰化市第四信用
      合作社申請借貸三千八百萬元為借款申請時，其上所記載之連帶保證人即告訴
      人甲○○確有經過彰化市第四信用合作社人員王文博於同月二十四日下午一時
      十五分，在彰化市第四信用合作社總社放款科辦理對保，且由告訴人甲○○在
      同日期之授信約定書上親自簽名（含地址）、蓋印，上情除據證人王文博於偵
      、審中，及於本院訊問時，均指證不移外，並有上開借款申請書及授信約定書
      影本附卷足憑。雖告訴人甲○○以王文博有迴護自己之虞，而否認證人王文博
      所證為真實。惟經本院將上開授信約定書及告訴人甲○○之平常字跡與當庭書
      寫筆跡，以及被告之平常字跡與當庭書寫筆跡，併送法務部調查局鑑定結果，
      法務部調查局已鑑認上開授信約定書上面之「甲○○」簽名與地址字跡，與告
      訴人甲○○之平常字跡筆劃特徵相同，此有法務部調查局九十一年三月十一日
      調科二字第○九一○○○八二五四○號鑑定通知書在卷可佐（見本院卷宗第一
      一四頁）。足證上開「甲○○」簽名與地址字跡，係告訴人甲○○親自簽寫無
      誤。證人王文博所證上情，應屬實在。告訴人甲○○否認有同意擔任連帶保證
      人及辦理對保，應非可採。公訴人以肉眼比對，認定上開授信約定書上面之「
      甲○○」簽名係被告所簽，亦與事實不符。告訴人甲○○既有經過王文博辦理
      對保，而同意擔任上開借貸之連帶保證人，則在上開借款申請書連帶保證人項
      下之「甲○○」姓名縱係被告所簽，亦堪認定有獲授權，應無偽造之可能。另
      本案告訴人甲○○於七十五年核發迄今之國民身分證，所填載之地址為彰化市
      ○○里○○街七三號，業經本院當庭勘驗明確（見本院卷宗第三六頁），核與
      被告在上開授信約定書上面所書寫之地址並無不符之情事，則本案證人王文博
      證稱其於辦理對保之時，有核對告訴人甲○○之國民身分證，自無可疑之處。
      至於嗣後所簽發之本票既不需經過王文博對保，另借款申請書亦係於八十二年
      三月十五日由被告所書寫，其地址之書寫縱有部分疏漏或錯誤（借款申請書僅
      寫至山中街，另本票一張寫為山竹街，一張似誤寫為五一三號），亦不能因此
      而否認證人王文博確有辦理對保之事實。告訴人甲○○依據上情，否認證人王
      文博確有辦理對保，亦不足採信。
（二）又本案被告嗣後簽發，持向彰化市第四信用合作社申領貸款，其發票日期分別
      為八十三年八月十二日（面額為一百萬元）、八十三年十二月十五日（面額為
      一百萬元）、八十四年二月二十一日（面額為一百萬元）、八十四年四月二十
      八日（面額為一百萬元）、八十四年六月二十二日（面額為一百萬元）、八十
      四年五月二十三日（面額為二千八百萬元）之本票共六紙，其上之共同發票人
      「甲○○」簽名字跡，經法務部調查局同時鑑定結果，雖鑑認此與被告之平常
      字跡筆劃特徵相同，此同有法務部調查局九十一年三月十一日調科二字第○九
      一○○○八二五四○號鑑定通知書附卷足佐（見本院卷宗第一一四頁）。惟本
      案告訴人甲○○既有經過彰化市第四信用合作社人員王文博辦理對保，王文博
      自不可能未向告訴人甲○○告知被告申貸三千八百萬元之情。告訴人甲○○既
      同意作保，則被告嗣後簽發上開六張本票向彰化市第四信用合作社申領貸款金
      額，豈會有不經授權而在本票上面偽造告訴人甲○○發票行為之動機？況上開
      授信約定書上面之「甲○○」簽名既係告訴人甲○○親自簽寫，復有經過對保
      手續，則上開授信約定書上面所蓋之「甲○○」印文自屬真正無疑。而經本院
      調取上開借款申請書、授信約定書、及六張本票原本審視結果，無論就上開印
      文之大小或紋線結構與特徵，均難發現有何不符之處（告訴人提出告訴時，所
      撿具附於偵查卷宗之借款申請書、授信約定書影本，均有經過微縮影印，與原
      本比對顯有不符，告訴人以其提出經過微縮影印之借款申請書、及授信約定書
      影本，主張其上之「甲○○」印文尺寸較本票上之「甲○○」印文尺寸為小，
      自非可採）。即經本院將上開授信約定書及本票原本再送法務部調查局鑑定結
      果，雖因上開六紙本票上面之「甲○○」印文有部分紋線特徵不明，致難以詳
      細確認其與授信約定書上面印文之異同，惟就可以鑑識之部分，該局亦鑑認上
      開授信約定書及本票原本上面之「甲○○」印文，確有部分紋線特徵相符，此
      亦有法務部調查局九十一年五月十六日調科二字第○九一○○二六四八七○號
      鑑定通知書在卷可稽（見本院卷宗第一三○頁）。查金融機構為預防日後發生
      借貸或保證責任之糾紛，對於顧客之用印向極謹慎，並力求清晰可辨，此係眾
      所週知之事實。本案被告持向彰化市第四信用合作社貸領三千三百萬元所簽發
      之上開六紙本票，雖因用印沾泥不同之關係，致鑑定機關認有部分紋線特徵不
      明之情事，惟如審視其原本，上開借款申請書、授信約定書、及本票上面所蓋
      之「甲○○」印文，已極清晰可辨，且無論授信約定書或本票，其上均蓋有「
      甲○○」之印文數枚（授信約定書有五枚，另每張本票各有三至四枚）。在此
      情形，鑑定機關尚無法鑑認以上二十餘枚印文有何不符之處，自無從認定被告
      有偽造告訴人甲○○之印章，而在上開六紙本票上面偽造告訴人甲○○印文之
      情事。在別無其他不利於被告之證據之情形下，被告辯稱上開印文係屬真正，
      自可採信。印文既屬真正而無偽造或盜用之確切證據，則上開六紙本票上面之
      「甲○○」簽名縱係被告所為，以其嗣後有經告訴人甲○○在各該本票上面用
      印蓋章之情事，自堪認定被告上開所為有經過告訴人甲○○之同意或授權，自
      難認定被告有偽造告訴人甲○○發票行為之情事。
（三）又本案被告雖曾於八十六年一月二十一日書立內容為「我與甲○○先生素無金
      錢往來，亦未邀請他向合庫借錢，一月九日左右，法院裁定支付欠款，王先生
      不知此事，亦不用負任何法律責任，此證」等文字之字據一紙（影本見偵查卷
      宗十七頁）交付告訴人甲○○。惟本案被告曾執業醫師，教育程度不低，當不
      可能不知偽造文書及偽造本票係屬犯罪。其於偵、審中亦一再否認犯罪（且在
      告訴人甲○○提出告訴前，即以存證信函向告訴人甲○○否認犯罪，見偵查卷
      宗第十九頁）。果被告確有告訴人甲○○所指訴偽造私文書及偽造有價證券之
      犯罪情事，其走避否認，已嫌不及，豈有以書面向告訴人甲○○自白犯罪之動
      機？再查告訴人甲○○之配偶，係被告兒子的奶媽，此係告訴人甲○○所是認
      之事實（見偵查卷宗第三九頁）。而被告所稱：告訴人甲○○之母王永，係被
      告與其大哥楊振華之奶媽，亦為告訴人甲○○所不否認。告訴人甲○○之配偶
      王林鳳珠亦證稱：被告係其婆婆扶養長大（見原審卷一第六三頁）等語。足證
      被告與告訴人甲○○二家雖貧富有別，但交往甚為長久、密切。此從告訴人甲
      ○○於偵查中所提出之對話錄音譯文（見原審卷一第九九頁以下），顯示告訴
      人甲○○之配偶王林鳳珠直呼被告為「阿賢」，另被告則稱呼告訴人甲○○為
      「明塗」，益可證實。被告與告訴人甲○○二家之交往既如此長久、密切，而
      告訴人甲○○於原審法院所提出之上開對話錄音譯文，亦顯示告訴人甲○○之
      配偶王林鳳珠在與被告談話之初，即有談到：「我是老人家，需要安心一下，
      從那天就一直跟他（指甲○○）吵架」一語（見原審卷一第九九頁，又告訴人
      甲○○之女兒王寸金尚談及：因為這樣我媽不放心，兩人常在吵，吵架不是辦
      法，見同卷宗第九九頁），再從告訴人甲○○於偵查中，亦坦認：「我收到法
      院支付命令，我太太要被告寫字條讓我們安心，當時我沒去，只有我太太及女
      兒有去」（見原審卷一第二八頁）等情，及告訴人甲○○之配偶王林鳳珠與告
      訴人甲○○之女兒王寸金於偵查中，亦分別證稱：「支付命令來時我才知道，
      我至他家有一女子在家中，講有一張被告出具之證明，那一張是安慰我之心」
      、「（證明書是）我叫他（指被告）寫的」等語（見原審卷一第六三頁），以
      及證人詹月玲（即王林鳳珠所述在場之女子）於原審法院訊問時，亦證稱：「
      我去有看到爭吵，王太太（即指王林鳳珠）她要求被告寫說跟四信沒有關係」
      各情（見原審卷一第二七頁）以觀，被告自有可能係因不讓告訴人甲○○之家
      庭與其引起糾紛（見偵查卷宗第四○頁），及因不讓告訴人甲○○與家人發生
糾紛，才書寫上開字據。尚不得以上開字據所載內容，資為被告有公訴人所指
      訴上開犯行之確切證明。再被告既會因上開動機而書寫上開字據，則其在與告
      訴人甲○○之配偶王林鳳珠交談時，所為甲○○不知情之審判外陳述，亦有可
      能係在相同之動機下所述，亦不能憑此資為認定被告有本案上開犯行之確切證
      明。
（四）至於被告在偵、審中，就上開借款申請書、授信約定書、及本票上面之「甲○
      ○」簽名係何人所簽，雖有反覆不一情事，部分所辯（如辯稱本票上面之「甲
      ○○」亦堪認定並非真實，另其所辯告訴人甲○○簽發本票有收取代價各情，
      亦無確切之證據足以證明，而難遽信為真實，惟「犯罪事實依法應依證據認定
      之，不得僅以被告之反證不成立，持為認定犯罪之論據」，此於最高法院著有
      二十一年上字第四七四號判例可資參照。本案被告為辯解其犯罪所為之上開辯
      詞，部分雖不可採信，惟就告訴人甲○○有同意擔任上開借貸之連帶保證人、
      及上開授信約定書上面之「甲○○」簽名與印文均屬真正、以及上開借款申請
      書與六紙本票上面之「甲○○」印文亦屬真正各情，既經本院認定如上所述。
      另本案被告與告訴人甲○○既有密切情誼，以告訴人甲○○自陳被告曾執業醫
      師，家境原本富裕，上開借貸又有坐落彰化市鬧區之不動產擔保各情，則告訴
      人甲○○事先未能預料今日後果，而同意擔任連帶保證人（詎因被告未能返還
      所欠，不動產價值又日趨低落，致需負擔連帶保證清償責任，告訴人甲○○因
      而否認作保），亦不能認與情理有違。參酌上情，本院認被告否認有公訴人所
      指訴之上開犯罪情事，應堪採信。被告上開所辯未可採信部分，尚不影響本院
      之上開認定。
四、綜上所述，本院認本案尚無積極之證據足以認定被告有公訴人所指訴之上開犯行
    ，依據上開說明，自應為被告無罪之諭知。至於本案告訴人甲○○於本案審理期
    日，雖提出調查證據聲請狀，請求本院傳訊證人陳銀庫及莊益來，欲證明其於八
    十二年三月二十四日當天，整日均在工作，根本未至彰化市第四信用合作社對保
    ，又請求本院將其與被告送測謊鑑定。惟本案告訴人甲○○確有上開對保之情，
    業據本院送請法務部調查局鑑定字跡明確，復據證人王文博證實，其說明有如上
    述。本案告訴人甲○○上開聲請，本院認無調查之必要，爰不予傳訊及囑送測謊
    鑑定。另本案告訴人甲○○雖又陳稱：本案上開授信約定書之印文邊線，有較部
    分本票之印文（即八十四年四月二十三日期、八十四年六月二十二日期）邊線模
    糊之情事，有違印章越用越模糊之法則等語，而聲請本院再將上開印文送請憲兵
    司令部或中央警官學校鑑定。惟本案告訴人甲○○迄未能指陳上開印文曾於其他
    任何文書蓋用，所述上開印章有越用越模糊之情事，已無依據。且觀察本案告訴
    人甲○○所述上開本票同一張所蓋之多枚「甲○○」印文，亦非均有告訴人甲○
    ○所述邊線或邊角較粗、突之情形，此顯係用印沾泥不同所致，告訴人甲○○聲
    請本院再將上開印文送請鑑定，本院亦認無此必要。再本案原審所傳訊廖怡泰、
    陳俊岳、葉春榮等證人所為有利被告之證詞，未經本院採為有利被告之證據，告
    訴人甲○○聲請本院再予傳訊並隔離訊問，本院亦認無此必要，亦併此敘明。
五、本案既無積極之證據足以證明被告有公訴人所指訴之上開犯行，則原審法院依據
    刑事訴訟法第三百零一條第一項之規定，為被告無罪之諭知，自無不合。公訴人
    依據告訴人甲○○之聲請，以：被告與證人廖怡泰、陳俊岳等人對於協同對保之
    過程所述不一，有勾串之嫌，證人廖怡泰、陳俊岳等人之證詞應不足採信，且彰
    化市第四信用合作社內部弊端重重，承辦人為迴護自身利益，所述並非真實等情
    詞，提起上訴，指謫原審判決被告無罪不當，請求本院將原審判決撤銷，改判被
    告有罪，其上訴為無理由，應予駁回。
六、據上論斷，應依刑事訴訟法第三百六十八條，判決如主文。
本案經檢察官乙○○到庭執行職務。
中        華        民        國  九 十 一  年     七     月　　十七　  日
                                  臺灣高等法院臺中分院刑事第三庭
                                        審判長法　官　陳　朱　貴
                                              法  官  胡  忠  文
                                              法  官　廖  柏  基
右正本證明與原本無異。
檢察官得上訴。
被告不得上訴。
如不服本判決應於收受送達後十日內向本院提出上訴書狀，其未敘述上訴之理由者並
得於提起上訴後十日內向本院補提理由書（均須按他造當事人之人數附繕本）。
                                              書記官  詹  錫  朋
中        華        民        國  九 十 一  年     七     月　　十八　  日
              Ｋ
